臺灣臺中地方法院民事判決
111年度訴字第1650號
原      告  李音節  


訴訟代理人  李凱宸  
被      告  張王素月
            張鎽麟  
            張淑貞  
            張正坤  

            賴信樺  
            賴信儒  
上列當事人間請求塗銷抵押權事件，本院於民國111年8月1日言
詞辯論終結，判決如下：
    主      文
被告應將如附表所示土地，經臺中市大甲地政事務所於民國七十
八年九月二十二日以甲地字第００五六一八號收件登記之權利人為
張清添、擔保債權總金額本金最高限額新臺幣肆拾萬元之抵押權
辦理繼承登記後予以塗銷。
訴訟費用由被告連帶負擔。
    事實及理由
壹、程序事項
　　被告經合法通知，未於言詞辯論期日到場，核無民事訴訟法
    第386條各款所列情形，爰依原告之聲請，由其一造辯論而
    為判決。
貳、實體事項
一、原告主張：訴外人即伊之祖父李進德因於民國78年間向訴外
    人即被告之被繼承人張清添（於85年8月20日歿）借款新臺
    幣（下同）40萬元（下稱系爭借款），遂於78年9月22日，
    將其所有如附表「土地標示」欄所示土地（下合稱系爭土地
    ）之應有部分（各如附表「權利範圍」欄所示，下合稱系爭
    應有部分），設定本金最高限額40萬元、存續期間自同年月
    19日起至79年9月18日止、清償日期為79年9月18日、債務人
    為李進德之抵押權（下稱系爭抵押權）予張清添，經臺中市
    大甲地政事務所（下稱大甲地政所）於78年9月22日以甲地
    字第005618號收件登記在案。系爭抵押權所擔保之債權於79
    年9月18日確定，而李進德業將系爭借款清償完畢；退步言
    之，系爭借款之清償日為79年9月18日，該借款債權已於94
    年9月18日罹於15年請求權消滅時效，被告未在消滅時效完
    成後5年內實行抵押權，系爭抵押權即因除斥期間經過而消
    滅。李進德於90幾年間死亡，其繼承人業於104年間將系爭
    應有部分贈與伊，則系爭土地上仍有系爭抵押權登記存在，
    妨害伊與系爭土地共有人所有權之行使等情。爰依民法第76
    7條第1項中段、第821條規定，提起本件訴訟，並聲明：如
    主文第1項所示。
二、被告賴信樺、賴信儒（下合稱賴信樺等2人）未於言詞辯論
    期日到場，亦未提出準備書狀作何聲明或陳述。被告張王素
    月、張鎽麟、張淑貞、張正坤（下合稱張王素月等4人；與
    賴信樺等2人合稱被告）未於言詞辯論期日到場，惟前曾提
    出書狀以：伊等僅於張清添生前聽聞其有借40萬元予李進德
    ，未曾聽說李進德有無清償，然因本件已歷時數十年，伊等
    不想繼續追究，也決定放棄系爭借款債權，並同意塗銷抵押
    權等語，資為抗辯，並聲明：原告之訴駁回。
三、本院得心證之理由：
　㈠按民法物權編於96年3月28日修正公布增訂第881條之1至第88
    1條之17有關最高限額抵押權之規定，並於公布後6個月即同
    年9月28日生效，且上開增訂之條文，除同法第881條之1第2
    項、第881條之4第2項、第881條之7之規定外，於民法物權
    編修正施行前設定之最高限額抵押權，亦適用之，民法物權
    編施行法第17條定有明文。次按請求權，因15年間不行使而
    消滅。但法律所定期間較短者，依其規定；以抵押權擔保之
    債權，其請求權已因時效而消滅，如抵押權人，於消滅時效
    完成後，5年間不實行其抵押權者，其抵押權消滅；最高限
    額抵押權所擔保之原債權，因約定之原債權確定期日屆至而
    確定，民法第125條、第880條、第881條之12第1項第1款亦
    各有明定。再最高限額抵押權之存續期限一旦屆滿，該抵押
    權即因而歸於確定（最高法院83年度台上字第557號裁定意
    旨參照）。而最高限額抵押權所擔保之原債權確定後，即喪
    失擔保債權之流動性，抵押權之從屬性回復，性質與普通抵
    押權同（最高法院104年度台上字第1478號判決意旨參照）
    。是最高限額抵押權定有存續期間，並以存續期間之末日為
    清償日期者，應認當事人係約定以存續期間之末日為原債權
    確定期日，則於存續期間屆至後，最高限額抵押權所擔保之
    債權即告確定，性質與普通抵押權無異。據此，最高限額抵
    押權所擔保之債權確定後，倘抵押權人不實行其抵押權者，
    基於該確定後抵押權之從屬性，仍有民法第880條規定之適
    用。查：
　⒈原告主張系爭應有部分原為李進德所有，李進德前於78年9月
    22日，將系爭應有部分設定系爭抵押權予張清添，經大甲地
    政所以甲地字第005618號收件登記在案。又張清添業於85年
    8月20日死亡，其全體繼承人為被告。而李進德死亡後，李
    進德之繼承人業於104年間將系爭應有部分贈與原告等情，
    業據提出土地登記謄本、戶籍謄本、繼承系統表為證（見本
    院卷第25至30、55至69、91至113頁），堪信為真。
　⒉系爭抵押權之存續期間係自78年9月19日起至79年9月18日止
    ，清償日期則為79年9月18日，足見李進德與張清添係約定
    系爭抵押權所擔保之債權應於79年9月18日確定。次原告主
    張李進德於78年間向張清添借貸系爭借款等語，為張王素月
    等4人所不爭執。而原告主張李進德已清償系爭借款云云，
    固未據舉證以實其說。然縱令系爭借款因未獲清償，於系爭
    抵押權確定時仍屬受該抵押權擔保之債權，依系爭抵押權登
    記，該債權之清償日期應為79年9月18日，則張清添就系爭
    借款債權之請求權，於94年9月18日即因屆滿15年不行使而
    罹於消滅時效，且實行系爭抵押權之5年除斥期間自斯時起
    算，至99年9月18日亦行屆滿。是揆之前揭規定及說明，系
    爭抵押權即應歸於消滅。
　㈡按所有人對於妨害其所有權者，得請求除去之；各共有人對
    於第三人，得就共有物之全部為本於所有權之請求，民法第
    767條第1項中段、第821條前段各有明文。又依民法第759條
    規定，因繼承於登記前已取得不動產物權者，應經登記，始
    得處分其物權。故抵押權雖因除斥期間經過而消滅，如於塗
    銷登記前，登記為抵押權人者死亡而發生繼承事實時，繼承
    人即取得形式上之抵押權人地位，自應就該抵押權先辦理繼
    承登記，始得准許為塗銷登記。系爭抵押權既已消滅，系爭
    抵押權登記仍繼續存續，自屬妨礙原告及系爭土地共有人對
    系爭土地之所有權，揆之前揭規定及說明，原告請求被告就
    系爭抵押權辦理繼承登記後予以塗銷，即屬有據。
四、從而，原告依民法第767條第1項中段、第821條規定，請求
    被告將系爭抵押權辦理繼承登記後予以塗銷，為有理由，應
    予准許。
五、據上論結，原告之訴為有理由，依民事訴訟法第385條第1項
    前段、第85條第2項，判決如主文。　　
中　　華　　民　　國　　111 　年　　8 　　月　　26　　日
                  民事第二庭  法  官  李佳芳　　
附表：
編號 土地標示 權利範圍  1 臺中市○○區○○段○○○地號土地 五分之一  2 臺中市○○區○○段○○○地號土地 二十分之一  3 臺中市○○區○○段○○○地號土地 二十分之一 
正本係照原本作成。
如對本判決上訴，須於判決送達後20日內向本院提出上訴狀。如
委任律師提起上訴者，應一併繳納上訴審裁判費。
中　　華　　民　　國　　111 　年　　8 　　月　　29　　日
                                書記官  蔡柏倫